【裁判字號】    94,重訴,1354
【裁判日期】    950630
【裁判案由】    准免為給付
【裁判全文】
臺灣臺北地方法院民事判決            94年度重訴字第1354號
原      告  江紹瑀即乙○○）.
訴訟代理人  甲○○
            楊進興律師
被      告  台灣銀行股份有限公司
法定代理人  丁○○
訴訟代理人  丙○○
複代理人    戊○○
上列當事人間請求准免為給付事件，本院於民國95年6月29日辯
論終結，判決如下：
    主    文
原告之訴駁回。
訴訟費用由原告負擔。
    事實及理由
甲、程序方面：
    按訴狀送達後，原告不得將原訴變更或追加他訴。但請求之
    基礎事實同一或不甚礙被告之防禦及訴訟之終結者，不在此
    限，民事訴訟法第255條第1第2款、第7款定有明文。經查，
    本件原告原係主張其遭紘榮企業有限公司負責人王麗梅、總
    經理兼佳順地產股份有限公司負責人劉展飛共同於民國77年
    11月28日冒名借貸，兩造實無任何借貸關係存在，且本院80
    年度促字第4349號支付命令（下稱系爭支付命令）並未合法
    送達原告，爰依民事訴訟法第397條之規定請求就系爭支付
    命令暨其確定證明書所載債權餘額准予免為給付等情，嗣雖
    於95年3月28日追加請求確認系爭支付命令暨其確定證明書
    所載之債權餘額不存在，惟其所請求之基礎事實並無二致，
    且不甚礙被告之防禦及訴訟之終結，應予准許。
乙、實體方面：
一、原告起訴主張：原告雖曾設籍台北市○○○路84號5樓，但
    於78年2月23日即遷至台北市○○○路○段136巷26號，至84
    年8月8日方又遷至台北市○○○路○段136巷39弄2號3樓，而
    系爭支付命令所記載之原告住所仍為台北市○○○路84號5
    樓，足見系爭支付命令並未合法送達原告，依民事訴訟法第
    515條規定，系爭支付命令應失其效力。況依民事訴訟法第
    510條規定，系爭支付命令應由臺灣士林地方法院專屬管轄
    ，故本院所發之系爭支付命令違反管轄之規定，亦不應發生
    效力。又依本院84年度易訴字第2368號刑事判決，可知系爭
    支付命令所憑之借據，係原告遭王麗梅、劉展飛冒貸所致，
    並非原告親簽，被告並未通知原告對保，款項亦非原告領取
    ，依民法第474條規定，兩造並無借貸關係存在。為此，爰
    先位請求確認系爭支付命令暨其確定證明書所載債權餘額不
    存在。退步言之，縱系爭支付命令已合法送達，惟因本院84
    年度易訴字第2368號刑事判決認定冒貸之事實發生在後，屬
    情事變更，爰備位依民事訴訟法第397條之規定請求准予免
    為給付等語，並聲明：（一）先位聲明：確認系爭支付命令
    暨其確定證明書所載被告對原告之債權餘額新台幣（下同）
    7,845,739元，及自79年6月28日起至清償日止按年息11.5%
    計算之利息，並自79年9月29日起至清償日止，其逾期6個月
    以內者，按上開利率10%，逾期6個月以上者，按上開利率
    20%計算之違約金等債權不存在。（二）備位聲明：系爭支
    付命令暨其確定證明書所載被告對原告之債權餘額7,845,73
    9元，及自79年6月28日起至清償日止按年息11.5%計算之利
    息，並自79年9月29日起至清償日止，其逾期6個月以內者，
    按上開利率10%，逾期6個月以上者，按上開利率20%計算之
    違約金等債權，准予原告免為給付。
二、被告則以：原告前於77年間以其所有坐落台北市○○路655
    號1樓之房地（下稱系爭房地）為擔保物，向被告借貸12,00
    0,000元，被告並開立面額為12,000,000元之台支交付原告
    。嗣原告於78年5月15日將系爭房地出售予訴外人杜晨生，
    且自79年6月28日起即未依約還本付息，被告遂於80年1月3
    日向本院聲請拍賣抵押物，並於80年3月4日向本院聲請發支
    付命令。又本件借款申請書、抵押權設定契約書、借據等，
    均是由原告親自簽名用印，且其上之印文亦與戶政事務所所
    核發之印鑑證明相符，況原告在本院84年度易訴字第2368號
    偽造文書等案件偵查時，曾自承其同意提供名義予劉展飛向
    被告貸款，是原告嗣後主張系爭借據係第三人冒用原告名義
    為之，並非可採。另原告雖於78年2月23日將戶籍遷至台北
    市○○○路○段136巷26號，但戶籍並非認定住所之唯一標準
    ，系爭支付命令經本院送達後，原告既未於法定期間內聲明
    異議，本院並據此核發確定證明書，原告主張系爭支付命令
    未合法送達一節，不足採信等語置辯，並聲明：原告之訴駁
    回。
三、經查，被告前以原告積欠被告借款11,885,109元及其利息、
    違約金為由，向本院聲請核發支付命令，本院並以80年度促
    字第4349號受理，其後並於80年3月21日核發支付命令，且
    於80年5月6日核發確定證明書。嗣被告以系爭支付命令為執
    行名義，聲請臺灣士林地方法院強制執行原告之財產，但並
    未受償，而由臺灣士林地方法院核發債權憑證交予被告收執
    。之後被告再執前開債權憑證聲請本院強制執行原告之財產
    ，並由本院以90年度執字第6142號強制執行事件受理，原告
    遂以其身分證遭第三人冒用，第三人並偽造其簽名、印章向
    被告貸款為由，向本院提起債務人異議之訴（本院91年度重
    訴字第494號），惟嗣因未繳納裁判費而遭本院裁定駁回等
    情，有系爭支付命令、確定證明書附卷可稽（參本院卷第6
    、7頁），且經本院調閱90年度執字第6142號清償債務強制
    執行事件及91年度重訴字第494號債務人異議之訴事件卷宗
    核閱屬實，自堪信為真實。
四、按支付命令之聲請，專屬債務人為被告時，依第1條、第2條
    、第6條或第20條規定有管轄權之法院管轄，民事訴訟法第
    510條定有明文。又法院違背專屬管轄之規定所為裁判，並
    非當然無效，僅係得否依上訴、抗告或再審程序救濟之問題
    。經查，原告已於78年2月23日將戶籍遷至台北市內湖區○
    ○○路136巷26號2樓，並於84年8月8日遷至台北市○○○路
    ○段300號9樓，有原告之戶籍謄本在卷可稽（參本院卷第11
    頁）。而被告係於80年3月間以原告積欠被告借款11,885,10
    9元及其利息、違約金為由，向本院聲請核發支付命令，依
    民事訴訟法第510條之規定，該支付命令應由臺灣士林地方
    法院專屬管轄，惟本院並未將之移轉予臺灣士林地方法院，
    並於80年3月21日核發支付命令。然依前開說明，本院違反
    專屬管轄規定所核發之支付命令，原告僅得聲明異議或依再
    審程序救濟，難謂系爭支付命令無效。另本院對原告所核發
    之系爭支付命令，雖記載原告之住所為台北市○○○路84號
    5樓，但其最後之送達地址未必即為其上記載之地址。況如
    前所述，原告曾於90年5月4日就本院90年度執字第6142號強
    制執行事件提起債務人異議之訴，主張其身分證遭第三人冒
    用，第三人並偽造其簽名、印章向被告貸款云云，並未提及
    其未收受系爭支付命令，足見原告於系爭支付命令卷宗銷毀
    後，改稱系爭支付命令之送達並不合法，依民事訴訟法第51
    5條規定，系爭支付命令應失其效力云云，應非可採。
五、次按確定之支付命令，與確定判決有同一之效力，此觀民事
    訴訟法第521條規定自明。又命債務人為給付之確定判決，
    就給付請求權之存在有既判力，依民事訴訟法第400條第1項
    之規定，債務人不得對於債權人更行提起確認該給付請求權
    不存在之訴；判決之既判力，係僅關於為確定判決之事實審
    言詞辯論終結時之狀態而生，故在確定判決事實審言詞辦論
    終結後所發生之事實，並不受其既判力之拘束，最高法院著
    有26年渝上字第1161號、39年台上字第214號判例可資參照
    。查本件被告就其對原告之系爭借款債權，依督促程序聲請
    本院80年度促字第4349號發給支付命令，原告收受後未於法
    定期間內提出異議，該支付命令即已確定，故除系爭支付命
    令確定後所發生之事實，不受系爭支付命令既判力之拘束外
    ，自不許原告更行提起確認系爭借款債權不存在之訴。又系
    爭支付命令所載之本金債權原為11,885,109元，嗣經被告強
    制執行部分受償後，迄今尚餘本金7,845,739元，及自79年6
    月28日起至清償日止按年息11.5%計算之利息，暨自79年9月
    29 日起至清償日止，其逾期6個月以內者，按上開利率10%
    ，逾期6個月以上者，按上開利率20%計算之違約金等債權（
    下稱系爭債權餘額）未清償一節，為兩造所不爭執（參本院
    卷192頁）。是以，系爭支付命令既仍有系爭債權餘額未受
    償，且該債權餘額屬系爭支付命令既判力所及之範圍，乃原
    告竟對之提起確認債權不存在之訴，違背一事不再理之原則
    ，其訴顯非合法。
六、再按民事訴訟法第397條所稱情事變更，係指法律行為成立
    當時為其行為之環境或基礎之情況有所變動而言，例如法律
    關係成立後，因戰事或其他不可歸責於當事人之事由致情事
    劇變，非當時所得預料而依該關係原應發生之效果，顯失公
    平者，自應授權法院斟酌社會經濟情形，當事人生活狀況以
    及其他各種因素，兼顧當事人雙方之利益，為適當之裁量，
    以求其平。本件原告就系爭債權餘額雖主張本院84年度易訴
    字第2368號刑事判決認定冒貸之事實發生在後，屬情事變更
    ，應依民事訴訟法第397條之規定免為給付等語，惟查，原
    告之身分證是否遭第三人冒用，第三人是否有偽造其簽名、
    印章向被告貸款，原告在收受系爭支付命令後即知之甚稔，
    至本院84年度易訴字第2368號刑事判決僅是嗣後就其所調查
    之證據判斷原告有無共同詐欺之犯行，此與情事變更係指其
    行為之環境或基礎之情況有所變動無關，是原告就系爭債權
    餘額請求准予免為給付，要非可取。
七、從而，原告先位請求確認系爭支付命令暨其確定證明書所載
    債權餘額7,845,739元，及自79年6月28日起至清償日止按年
    息11.5%計算之利息，並自79年9月29日起至清償日止，其逾
    期6個月以內者，按上開利率10%，逾期6個月以上者，按上
    開利率20%計算之違約金等債權不存在，並依民事訴訟法第
    397條之規定備位請求就上開債權餘額，准予原告免為給付
    ，均無理由，不應准許。
八、兩造其餘之攻擊或防禦方法及未經援用之證據暨原告聲請調
    查之證據，經本院斟酌後，認為均不足以影響本判決之結果
    ，自無逐一詳予論駁及調查之必要，併此敘明。
九、訴訟費用負擔之依據：民事訴訟法第78條。
中    華    民    國    95    年    6     月    30    日
                        民事第五庭法  官 林秀圓
正本係照原本作成。
如對本判決上訴，須於判決送達後廿日內向本院提出上訴狀。
中    華    民    國    95    年    6     月    30    日
                                  書記官 林蓮女


司法院資訊處製作；財團法人民間司法改革基金會備份。
